最高法院刑事判決　　　　　　　　　　111年度台上字第323號
上　訴　人　陳永哲


選任辯護人　李諭奇律師
上　訴　人　楊任飛



選任辯護人　談恩碩律師
上　訴　人　謝　飛


選任辯護人　游成淵律師
　　　　　　林佳薇律師
上　訴　人　黃辰宥


選任辯護人　吳存富律師
　　　　　　梁惟翔律師
上列上訴人等因強盜等罪案件，不服臺灣高等法院中華民國 110
年10月20日第二審判決（110 年度上訴字第1702號，起訴案號：
臺灣新北地方檢察署109年度偵字第32188號、109 年度少連偵字
第370、372、382、392、425、453號），提起上訴，本院判決如
下：
    主  文
原判決撤銷，發回臺灣高等法院。
    理  由
一、本件原判決認定上訴人甲○○、丙○○、丁○、乙○○有如
    其犯罪事實欄（下稱事實）一所載，甲○○、丙○○、丁○
    為成年人與少年徐○晾、蘇○陞、許○睿、徐○尚（完整名
    字均詳卷）共同對少年AD000-A109333（下稱A男，姓名年籍
    詳卷）為妨害自由、傷害（上開2 罪，應依兒童及少年福利
    與權益保障法第112條第1項前段加重其刑）、2人以上對A男
    施以凌虐、攜帶兇器之強制性交、以強暴使A 男被拍攝性交
    行為之電子訊號等犯行，及事實二所載，甲○○、丙○○為
    成年人，乙○○行為時為18歲以上未滿20歲之人與少年蘇○
    陞、許○睿、徐○尚共同對少年白○勳（完整名字詳卷）為
    妨害自由、傷害、恐嚇取財、攜帶兇器結夥強盜等犯行（上
    開4 罪，甲○○、丙○○均應依兒童及少年福利與權益保障
    法第112條第1項前段加重其刑），因而撤銷第一審之科刑判
    決，改判就事實一部分，依想像競合之例，從一重論處甲○
    ○、丙○○、丁○以成年人與少年共同犯以強暴使少年被拍
    攝性交行為之電子訊號罪刑，並諭知相關之沒收、追徵；就
    事實二部分，依想像競合之例，從一重論處甲○○、丙○○
    均成年人與少年共同故意對少年犯攜帶兇器結夥強盜罪刑，
    乙○○共同犯攜帶兇器結夥強盜罪刑，丙○○部分並諭知相
    關之沒收、追徵。固非無見。
二、惟查：
 ㈠ 刑事案件被告對證人之對質詰問權，係被告在訴訟防禦上之
    重要權益，為憲法第16條所保障之基本訴訟權，亦為憲法第
    8 條正當法律程序規定所要求，每位被告均得享有，不容任
    意剝奪，不因同案其他被告曾對證人行使對質詰問權，致其
    喪失對同一證人之對質詰問權。本件檢察官原起訴丁○對 A
    男涉犯傷害罪，第一審行準備程序時，法院未為其選任或指
    定辯護人，其亦未聲請訊問證人（見第一審卷一第206、279
    至280頁），民國109年12月10日審判程序檢察官及其他被告
    對渠等聲請之證人A 男、蘇○陞、徐○尚、甲○○、丙○○
    行交互詰問時，丁○亦無辯護人到庭為其辯護或主張權利，
    該次審判期日結束，審判長始於審理單上批示指定公設辯護
    人為丁○辯護（見第一審卷一第385 頁），再於次一審判期
    日諭知丁○與丙○○、甲○○等共同犯加重強制性交、加重
    強盜等最輕本刑3 年以上有期徒刑之重罪，並辯論終結（見
    第一審卷二第88、138 頁）。原審行準備程序時，丁○及其
    辯護人聲請傳喚甲○○、丙○○、蘇○陞、許○睿、徐○尚
    到庭詰問（見原審卷一第400 頁），並表示第一審就上開證
    人進行詰問時，丁○處於無辯護人之狀態，法官及檢察官並
    未針對丁○部分之犯罪事實加以釐清等語（見原審卷二第14
    4 頁），原審未依丁○聲請傳喚上開證人，且於判決內說明
    ：上開證人業於第一審交互詰問明確，丁○及其原審辯護人
    聲請再度傳喚上開證人顯無必要（見原判決第6 頁）。若果
    無訛，依上說明，丁○於第一審審理時並未聲請傳喚上開人
    等為證，且於上開人等行交互詰問時，並無辯護人為其主張
    權利，就丁○而言，其受重罪告知後，法院雖有為其指定公
    設辯護人，惟隨即辯論終結，並未傳喚證人行交互詰問，原
    審以其他被告行使交互詰問之事實，誤認丁○亦已對上開證
    人為交互詰問，而未依丁○及其原審辯護人之聲請傳喚上開
    證人行交互詰問，所踐行之調查證據程序自有違誤。
  ㈡證人之陳述是否因揭露犯行而有自陷於罪之虞，得以行使刑
    事訴訟法第181 條之拒絕證言權，必須到場接受訊問後，針
    對所訊問之個別具體問題，逐一分別為主張，不得以陳述可
    能致其受刑事訴追或處罰為理由，而概括拒絕回答一切問題
    ，以致妨害真實之發現。證人於審判中針對個別問題主張行
    使拒絕證言權，除應依刑事訴訟法第183條第1項規定，將拒
    絕證言之原因釋明（依但書規定，得命具結以代釋明），其
    拒絕證言之許可或駁回，依同條第2 項規定，應由審判長審
    酌後，予以准駁（處分），非證人所得自行恣意決定，亦非
    謂證人一主張不自證己罪，審判長即應准許之。若審判長不
    察，許可證人概括行使拒絕證言權，乃有關調查證據之處分
    違法，不因未異議而得視為治癒。況若證人於偵查中經檢察
    官告知得拒絕證言之權利後，如仍決意證述，並為不利於被
    告之陳述者，經檢察官援引該不利於被告之陳述，作為證明
    被告犯罪事實之證據時，該陳述性質上與刑事訴訟法第 181
    條之1 規定「主詰問中所陳述有關被告本人之事項」無異，
    而被告及其辯護人在偵查中未曾有詰問該證人之機會，此時
    若准許該證人於審判中行使拒絕證言權，將使被告無彈劾該
    證人供述之憑信性，及引出其於偵查證述中所未揭露或被隱
    瞞之另一部分事實之機會，自屬侵害被告受憲法保障之詰問
    權，且證人的信用性及陳述之真實性均無法獲得測試擔保，
    如審判長未查，許可拒絕證言，自有害於被告之司法人權及
    真實之發現，難謂無調查職責未盡之違法。本件第一審依檢
    察官、甲○○、丙○○、乙○○及其等該審辯護人之聲請，
    傳喚起訴書所認定之共同正犯許○睿到庭後，審判長依刑事
    訴訟法第185條第2項、第186條第2項之規定，於踐行同法第
    180條一定身分關係、同法第181條免於自陷於罪之拒絕證言
    權告知程序後，於許○睿拒絕證言，各該聲請傳喚許○睿之
    人表示無意見後，第一審未對許○睿為交互詰問（見第一審
    卷一第279、280、424 頁）。再第一審固有於審理期間向臺
    灣桃園地方法院（下稱桃園地院）調閱許○睿之少年法庭卷
    宗（即該院109年度少調字第1497、1498號，後改分109年度
    少護字第779號），經該院於109年11月12日檢送第一審法院
    （函文見第一審不公開卷第118之1頁），惟該案彼時尚未終
    結，故甲○○之原審辯護人再請求原審向桃園地院調閱許○
    睿之上開少年法庭卷宗，該院以少年事件不公開之性質為由
    而不願借閱（見原審卷二第11頁），甲○○及其原審辯護人
    即轉而再向原審請求傳喚許○睿（見原審卷二第375至377頁
    ），原審未予傳喚，且於判決內說明：事證明確，許○睿業
    經交互詰問，而無庸再行傳喚（見原判決第6 頁），並引用
    許○睿於偵查中經具結之證述，及少年法庭調查程序之供述
    為甲○○等論罪依據（原判決第8 、17頁）。若果無訛，依
    上說明，許○睿於偵查中既未行使拒絕證言權（見少連偵字
    第370 號卷二第46頁），第一審審理時同意其行使拒絕證言
    權，而未進行交互詰問程序，已有不當。再桃園地院既曾將
    許○睿之少年法庭卷宗借予第一審法院，嗣卻以少年事件不
    公開審理為由拒絕借閱，原審未予查明再行調閱，復誤認許
    ○睿已經第一審進行交互詰問，而否准甲○○此部分調查證
    據之聲請，並援引許○睿於偵查中及少年法庭訊問時未經詰
    問之證言、陳述為甲○○論罪之依據，所踐行之調查證據程
    序顯有瑕疪。
  ㈢如法院未予調查，又未認其無調查之必要，以裁定駁回之，
    或於判決理由予以說明，而該證據復與待證事實有重要關係
    者，自屬應於審判期日調查之證據未予調查之違法。原審依
    上訴人等之聲請，再次傳喚本件之告訴人A男、白○勳，2人
    經合法傳喚未到庭（見原審卷二第211、219、221 頁），乙
    ○○、丁○之原審辯護人均稱：「希望再行傳喚」（見原審
    卷二第290至291頁），然原審未續予傳拘到案，而於理由內
    稱白○勳業經交互詰問及事證已明已無再行傳喚必要（見原
    判決第6頁）。若係無訛，原審既悉該2人業經第一審行過交
    互詰問，復再行傳喚，應係認有再行調查之必要，該2 人既
    經合法傳喚未到庭，且經乙○○、丁○之原審辯護人表示希
    望再行傳喚，原審未續予傳拘到案，詳細調查，難謂無調查
    未盡之違法。
  ㈣審理事實之法院，對於案內一切證據，除認為不必要者外，
    均應詳為調查，然後基於調查所得之心證，以為判斷事實之
    基礎，如有應行調查之證據未經依法調查，或證據雖已調查
    而其內容尚未明瞭者，即與未經調查無異，如遽行判決，即
    屬刑事訴訟法第379條第10款所稱之當然違背法令。
  1.原判決就事實一部分，認定徐○尚有將草梗插入A 男肛門，
    甲○○、丙○○、丁○均有加重強制性交及拍攝性交電子訊
    號等犯行，係依憑A 男於第一審審理時證稱：那個樹枝或者
    是草梗的東西有插入我的肛門，我有感覺到等語（見第一審
    卷一第404至405頁），及第一審當庭勘驗事實一的相關影片
    並製作勘驗筆錄，內容明確記載「草梗插入A 男之肛門」，
    與原審再度勘驗上開錄影紀錄顯示，徐○尚持草梗在A 男肛
    門處前後抽動等情相符，顯見草梗與A 男肛門已然接合，否
    則草梗如何在肛門處前後抽動？認為A 男及徐○尚於少年法
    庭訊問時所稱，樹枝未插入A 男肛門云云，不足為甲○○、
    丙○○、丁○有利之認定（見原判決第11至12頁）。惟原審
    勘驗「IMG-4314」號光碟結果，僅記載「畫面中一名男子拿
    草梗要求被害人把屁股掰開，該名男子拿草梗插被害人的肛
    門，草梗在肛門處前後抽動。」甲○○之原審辯護人則表示
    ：自影片可看出，草梗相當軟，可以彎曲，該名男子（按即
    徐○尚）雖然來回戳，但究係戳到肛門或肛門外圍並不明確
    ，且該名男子在影片最後亦有提及「為何塞不進去？」A 男
    於少年法庭法官多次向其確認草梗有無插入時，均表示沒有
    插入等語（見原審卷二第140至141頁）。若果無訛，衡情 A
    男與徐○尚就草梗是否有插入A男肛門應係最清楚，A男就草
    梗有無插入其肛門前後所述不一，而徐○尚是否確有如甲○
    ○之原審辯護人所言，在影片最後提及「為何塞不進去？」
    等語之形式上有利於甲○○、丙○○、丁○之情狀，是否已
    足以影響本件強制性交既遂之事實認定，原審未再行勘驗確
    認，詳予釐清，自難認已盡調查證據之責。
  2.原判決就事實二部分，依憑甲○○、丙○○、乙○○之部分
    供述、白○勳、蘇○陞、許○睿、徐○尚之證述、白○勳之
    診斷證明書、扣案手錶照片等證據資料，認定甲○○、丙○
    ○、乙○○與蘇○陞、許○睿、徐○尚（下稱甲○○等6 人
    ）共同基於妨害自由、傷害、恐嚇取財及強盜之犯意：㈠於
    109年4月27日22時30分，在新北市新莊區昌平公園，以人數
    優勢之方法，脅迫白○勳將其所有之手錶交付與徐○尚，渠
    等再查閱白○勳的手機，認為白○勳確實跟乙○○之女同學
    有聯絡，進一步要求白○勳以簽本票之方式處理其與乙○○
    的糾紛未果。㈡甲○○等6 人再以人數優勢脅迫白○勳至五
    股疏洪沼澤公園，途中蘇○陞持不具殺傷力之槍枝（下稱玩
    具槍）指著白○勳，使其陷入不能抗拒之狀態。㈢抵達五股
    疏洪沼澤公園後由甲○○、丙○○、徐○尚、蘇○陛分別持
    球棒、雨傘、小刀等足供兇器使用之物，使白○勳不能抗拒
    ，強令白○勳交付身上之新臺幣（下同）200 元予丙○○。
    ㈣甲○○、丙○○、徐○尚、蘇○陞、許○睿，再基於傷害
    之犯意對其毆打、凌虐，乙○○則基於共同之犯意聯絡，在
    旁圍觀、助勢。㈤後因義交巡邏至該處，甲○○等6 人與白
    ○勳因此轉移至附近的溜冰場，渠6 人承前開共同加重強盜
    之犯意聯絡，推由乙○○出面向白○勳索要3 萬元等行為，
    妨害白○勳自由、對之恐嚇取財取得手錶1 只、加重強盜白
    ○勳200元及要求給付3萬元之犯行。並說明：甲○○等6 人
    於五股疏洪沼澤公園向白○勳拿取現金，並毆打、凌虐白○
    勳時，乙○○既然全程在場，當然知悉白○勳在此時已經陷
    於不能抗拒之狀態。乙○○向白○勳索要3 萬元，顯然是利
    用白○勳上述不能抗拒的狀態接續為之，因認甲○○等6 人
    均有對白○勳為強取200元及索要3萬元之加重強盜犯行（見
    原判決第22至23頁）。惟：丙○○於109年10月8日少年法庭
    訊問時證稱：我們跟白○勳一起前往五股疏洪沼澤公園的車
    上，我跟蘇○陛坐在白○勳的兩邊，到了公園後，我想說白
    ○勳已經被我們帶來這邊，我雖然跟白○勳沒有金錢糾紛，
    但想著有多少拿多少，我就拿走他身上的錢跟學生卡等物，
    是我自己起意要這樣做等語（見臺灣新北地方法院〈下稱新
    北地院〉109年度少調字第1469號卷二第288頁）。若果無訛
    ，丙○○上開強盜行為，是否在其受委託處理乙○○與白○
    勳糾紛時，乙○○所得預見或得乙○○概括授權？且原判決
    於事實二之㈢認定對白○勳為持兇器加重強盜者，為同車前
    往公園之甲○○、丙○○、徐○尚、蘇○陞（按乙○○、許
    ○睿另自行前往，蘇○陞在車上出示玩具槍之行為，該2 人
    是否知悉？並不明確），白○勳將200 元交付予丙○○。僅
    於事實二之㈣認定甲○○、丙○○、徐○尚、蘇○陞、許○
    睿對白○勳為傷害、凌虐犯行時，乙○○在旁圍觀助勢，則
    乙○○、許○睿就另4 人對白○勳所為加重強盜行為究有何
    犯意聯絡與行為分擔？是否得因乙○○委託丙○○代為處理
    其與白○勳之糾紛，即認乙○○與丙○○、甲○○、徐○尚
    、蘇○陞對強取白○勳200 元犯行，有犯意聯絡？再就事實
    二之㈤所載，乙○○在溜冰場向白○勳索要3 萬元部分，少
    年法庭訊問時，丙○○供稱：「白○勳到新北市五股疏洪沼
    澤公園時，警察有來，他還自己跑上來我們的車，如他不是
    自願上車的話為何不跑走。」、「我們到溜冰場沒有打白○
    勳。到溜冰場就剩白○勳和乙○○在談」等語，白○勳證稱
    ：「當時有義交來吹哨，我們換去溜冰場。」、「（法官問
    ：既然當時義交有來，為何不求救？）因距離我們蠻遠，且
    只有吹哨，我的東西（學生卡、銀行卡及手機）還在他們那
    邊，我想要把東西拿回來，我只好跟他們跑。」、「（法官
    問：到新北市五股疏洪沼澤公園後〈按應係溜冰場〉，還有
    無被打？）沒有。只有乙○○跟我談，要我在5月底付3萬元
    ，及我請乙○○幫我要回2張卡及手機。」（見新北地院109
    年度少調字第1469號卷二第285、288、298 頁）。若果無訛
    ，白○勳於義交在附近之情況下，仍因想取回自己物品，而
    選擇與甲○○等人同往溜冰場，則乙○○在溜冰場向其索要
    3 萬元時，白○勳是否仍處於不能抗拒之狀態，並非無疑。
    再少年法庭調查後，認定徐○尚、蘇○陛、許○睿固有與丙
    ○○、甲○○、乙○○同至五股疏洪沼澤公園，惟係丙○○
    單獨另行起意，對無法抗拒之白○勳為強盜200 元之行為，
    渠等與丙○○強盜白○勳之犯行無犯意聯絡，與乙○○向白
    ○勳索要3 萬元之犯行亦無關聯（徐○尚部分為新北地院少
    年法庭109年度少護字第1138號、110年度少護字第65號宣示
    筆錄及附件，見109年度少調字第1614號卷第477至481 頁，
    蘇○陛部分係新北地院少年法庭110年度少護字第347、 652
    號裁定、許○睿部分係桃園地院109年度少護字第779號宣示
    筆錄）。而原判決認定甲○○等6 人共同犯加重強盜罪，除
    渠等有在場或持兇器之事實外，其餘5 人主觀上與丙○○有
    何犯意聯絡，未予說明認定，就乙○○在溜冰場向白○勳索
    要3 萬元時，白○勳是否處於不能抗拒之狀態？縱仍處於不
    能抗拒之狀態，則乙○○與甲○○、丙○○所為，究係加重
    強盜既遂或未遂？甲○○、丙○○究係與在場少年共同犯罪
    或利用在場少年犯罪，原判決對此未依卷內事證說明釐清，
    逕以乙○○因全程在場，白○勳受甲○○等6 人強暴、脅迫
    之不能抗拒狀態，自五股疏洪沼澤公園延續至溜冰場，甲○
    ○、丙○○、乙○○有共同加重強盜白○勳200元、索要3萬
    元之犯行，自有調查未盡，理由不備之違誤。
三、綜上，上訴人等上訴意旨執以指摘原判決違背法令，應為有
    理由。而原判決上開違背法令影響於事實之確定，本院無可
    據以為裁判，應認原判決全部（連同事實二與之有想像競合
    關係之恐嚇取財罪）有撤銷發回更審之原因。
據上論結，應依刑事訴訟法第397 條、第401 條，判決如主文。
中    華    民    國   111    年    2     月    10    日
                  刑事第四庭審判長法  官  林  立  華  
                                  法  官  謝  靜  恒  
                                  法  官  林  瑞  斌  
                                  法  官  李  麗  珠  
                                  法  官  王  敏  慧  
本件正本證明與原本無異
                                  書記官  
中    華    民    國   111    年    2     月    14    日